臺灣苗栗地方法院民事判決　　　　　　 100年度簡上字第25號
上　訴　人　詹招欽
被　上訴人　鄧富瓏
訴訟代理人　徐文宗律師
上列當事人間土地所有權移轉登記等事件，上訴人對於民國100
年6 月30日本院苗栗簡易庭99年苗簡字第439 號第一審判決提起
上訴，本院於100 年9 月28日辯論終結，判決如下：
    主      文
上訴駁回。
第二審訴訟費用由上訴人負擔。
    事實及理由
一、被上訴人主張：
  (一)訴外人即被上訴人之父鄧兆郎於民國64年2 月9 日與上訴人
    之父詹阿日簽訂不動產買賣契約（下稱系爭不動產買賣契約
    ），購買詹阿日所有坐落苗栗縣大湖鄉○○段714 之7 地號
    土地內鄧兆郎建物用地，即南方烏葉竹起中間有電柱透至西
    水溝止，西邊與鄧兆郎土地毗鄰，東方及北方由雙方面踏位
    置之土地（即如原審卷第78頁鑑定圖所示編號Ｂ部分，下稱
    系爭土地），鄧兆郎買受時，因受法令限制，無法辦理分割
    ，雙方乃約定產權登記日期為「分割登記完畢之翌日要辦理
    產權過戶登記」。
  (二)嗣鄧兆郎於82年9 月1 日死亡，被上訴人及鄧吳秀梅等6 人
    均為其法定繼承人，繼受系爭不動產賣賣契約之權利義務，
    其後鄧吳秀梅等6 人業將對上訴人之所有權移轉登記請求權
    轉讓予被上訴人，並以書狀通知上訴人。而農業發展條例於
    89年1 月26日修正放寬分割之限制，依修正後農業發展條例
    第16條第1 項第1 款但書規定：「每宗耕地分割後每人所有
    面積未達0.25公頃者，不得分割。但購置毗鄰耕地而與其耕
    地合併者，得為分割合併。」，系爭土地西邊與被上訴人所
    有坐落苗栗縣大湖鄉○○○段34地號土地相毗鄰，且系爭土
    地與上開34地號土地均為耕地，被上訴人應得請求辦理分割
    。
  (三)系爭土地所坐落之前揭714 之7 地號土地原為詹阿日與葉菊
    妹共有，上訴人於65年1 月23日因繼承取得詹阿日之應有部
    分，嗣於辦理共有物分割後，上訴人取得重測後苗栗縣大湖
    鄉○○○段75地號土地，而鄧兆郎當時所購買之系爭土地位
    置即坐落於前開75地號土地上，且上訴人於系爭不動產買賣
    契約中亦為出賣人詹阿日之連帶保證人，是上訴人依買賣契
    約及繼承之法律關係，負有依約辦理分割系爭土地及移轉過
    戶予被上訴人之義務，然迭經被上訴人催促，上訴人迄今仍
    拒不依約辦理分割及移轉登記，為此本於買賣契約及繼承之
    法律關係，訴請上訴人將系爭土地辦理分割後，將該部分土
    地所有權移轉登記予被上訴人。
  (四)本件上訴人之上訴聲明未按民事訴訟法第441 條之規定記載
    ，其上訴不合法。又本件與臺灣新竹地方法院84年度訴字第
    1201 號 判決並非屬同一事件，本件被上訴人之請求權尚未
    罹於時效而消滅等情，業經原審判決於原審判決書第4 頁中
    明確闡明，上訴人猶執前述理由而聲明上訴，其上訴顯無理
    由。並聲明：上訴駁回。
二、上訴人則以：
  (一)兩造間前就系爭土地曾於84年間於新竹地方法院訴訟，經新
    竹地方法院以84年度訴字第1201號判決確定，該事件與本件
    訴訟乃同一事件，依民事訴訟法第249 條第1 條第7 款規定
    ，法院應以裁定駁回被上訴人之訴。
  (二)訴外人詹阿日及鄧兆郎間係於64年間簽訂系爭不動產買賣契
    約，被上訴人已逾36年未行使權利，依民法第125 條規定，
    其請求權已罹於時效而消滅等語，資為抗辯。並聲明：(一)原
    判決廢棄。(二)被上訴人之訴駁回。
三、本院之判斷：
  (一)被上訴人主張訴外人鄧兆郎於64年2 月9 日與上訴人之父詹
    阿日簽訂系爭不動產買賣契約，購買詹阿日所有坐落苗栗縣
    大湖鄉○○段714 之7 地號土地內鄧兆郎建物用地，即南方
    烏葉竹起中間有電柱透至西水溝止，西邊與鄧兆郎土地毗鄰
    ，東方及北方由雙方面踏位置之土地，鄧兆郎買受時，因受
    法令限制，無法辦理分割，雙方乃約定產權登記日期為「分
    割登記完畢之翌日要辦理產權過戶登記」；嗣鄧兆郎於82年
    9 月1 日死亡，被上訴人及鄧吳秀梅等6 人均為其法定繼承
    人，繼受系爭不動產賣賣契約之權利義務，其後鄧吳秀梅等
    6 人業將對上訴人之所有權移轉登記請求權轉讓予被上訴人
    ，並以書狀通知上訴人等情，業據被上訴人提出不動產買賣
    契約書、鄧兆郎之除戶謄本及繼承系統表、被上訴人戶籍謄
    本、鄧吳秀梅等6 人之戶籍謄本及債權轉讓切結書影本等件
    為證，且為上訴人所不爭執，應堪信被上訴人此部分之主張
    均為真實。
  (二)按除別有規定外，確定之終局判決就經裁判之訴訟標的，有
    既判力；訴訟標的為確定判決之效力所及者，法院應以裁定
    駁回之；民事訴訟法第400 條第1 項、第249 條第1 項第7
    款分別定有明文；此為一事不再理原則。而訴訟法上所謂一
    事不再理之原則，乃指同一事件已有確定之終局判決者而言
    ，其所謂同一事件，必同一當事人就同一法律關係而為同一
    之請求，若此三者有一不同，即不得謂為同一事件，自不受
    確定判決之拘束；最高法院19年上字第278 號判例意旨可資
    參照。經查：上訴人前曾於84年間，以被上訴人及鄧吳秀梅
    等6 人為被告，就系爭土地向新竹地方法院提起回復原狀之
    訴訟，主張其父詹阿日與鄧兆郎間所訂系爭不動產買賣契約
    業已解除，而請求被上訴人及鄧吳秀梅等6 人返還系爭土地
    並賠償損害，經新竹地方法院於85年2 月1 日以84年度訴字
    第12 01 號判決駁回上訴人之請求，嗣於85年4 月10日駁回
    上訴人之上訴而確定在案，此經原審依職權調閱該事件卷宗
    查明無誤。上訴人雖辯稱上開回復原狀事件與本件訴訟為同
    一事件，而請求駁回被上訴人之訴云云，然前開回復原狀事
    件，係由上訴人依解除契約後回復原狀之法律關係，請求被
    上訴人及鄧吳秀梅等6 人返還系爭土地及賠償損害，而本件
    係由被上訴人依系爭不動產買賣契約及繼承之法律關係，請
    求上訴人辦理分割後移轉系爭土地之所有權登記，前後兩事
    件之法律關係及請求內容均不相同，且前事件所判決之內容
    與本件亦非相反或可以代用，顯非同一事件，是被上訴人提
    起本件訴訟，並無違背一事不再理原則之可言，上訴人此部
    分所辯，尚非可採。
  (三)按請求權，因15年間不行使而消滅；消滅時效，自請求權可
    行使時起算；民法第125 條前段、第128 條前段分別定有明
    文。前揭法條所謂「請求權可行使」，係指請求權人行使其
    請求權無法律上之障礙而言。上訴人雖辯稱詹阿日及鄧兆郎
    間係於64年間簽訂系爭不動產買賣契約，被上訴人已逾36年
    未行使權利，其請求權已罹於時效消滅云云，然查：訴外人
    詹阿日及鄧兆郎雖於64年2 月9 日即已簽訂系爭不動產買賣
    契約，然因受當時法令限制，尚無法辦理分割，買賣雙方業
    於契約中約定「分割登記完畢之翌日要辦理產權過戶登記」
    ；嗣農業發展條例第16條於89年1 月4 日修正，並於同年月
    26日公布施行，被上訴人始得依該條第1 項第1 款規定請求
    就系爭土地辦理分割登記，是被上訴人自前揭法條修正公布
    施行之日起，始得請求上訴人履行辦理分割及移轉登記之契
    約上義務，在此之前，其請求權既受法令限制，尚不得行使
    ，則15年之請求權時效仍未開始起算。而被上訴人係於99年
    10 月4日（以本院收狀戳章為準）提起本件訴訟，自其因法
    令修正公布施行而得行使請求權之日起，算至本件起訴之日
    止，尚未逾越15年之時效期間，是上訴人此部分所辯，亦非
    足採。
  (四)被上訴人另主張系爭土地所坐落之前揭714 之7 地號土地原
    為詹阿日與葉菊妹共有，上訴人於65年1 月23日因繼承取得
    詹阿日之應有部分，嗣於辦理共有物分割後，取得重測後苗
    栗縣大湖鄉○○○段75地號土地，而鄧兆郎當時所購買之系
    爭土地位置即坐落於前開75地號土地上等情，業據被上訴人
    提出土地登記謄本為證，且經原審依職權函詢苗栗縣大湖地
    政事務所（下稱大湖地政）查明屬實（大湖地政回函見本院
    卷第74頁），應堪信為真實。又訴外人鄧兆郎前曾本於系爭
    不動產買賣契約，向新竹地方法院訴請詹招欽、葉菊妹2 人
    為土地所有權移轉登記，經該院以81年度訴字第226 號受理
    ，關於系爭不動產買賣契約上所載系爭土地之位置，經該案
    承審法官在該事件審理中，於81年6 月17日勘驗現場後囑託
    大湖地政測量結果，做成複丈成果圖附於該事件卷宗內可稽
    （即該複丈成果圖所示編號Ｂ部分1528平方公尺），此經原
    審依職權調閱上開事件卷宗查明無訛。復經原審依被上訴人
    之聲請，將上開複丈成果圖再行檢送大湖地政套繪位置之結
    果，系爭土地目前應係位於前開水頭寮段75地號土地上面積
    1,507 平方公尺（如原審卷第78頁複丈成果圖編號Ｂ部分）
    ；而與系爭土地相鄰之同段34地號土地，亦為被上訴人所有
    ，有被上訴人所提土地登記謄本附卷可憑（見原審卷第88頁
    ）。又依農業發展條例第16條第1 項第1 款但書規定：「每
    宗耕地分割後每人所有面積未達0.25公頃者，不得分割。但
    因購置毗鄰耕地而與其耕地合併者，得為分割合併；同一所
    有權人之二宗以上毗鄰耕地，土地宗數未增加者，得為分割
    合併。」，被上訴人應得請求將系爭土地分割合併，且經原
    審函詢結果，大湖地政亦函覆表示被上訴人得依前揭法條之
    規定辦理分割合併（見原審卷第98頁）。嗣被上訴人表示願
    減縮其請求分割及移轉登記之面積，經被上訴人提供其減縮
    後之圖面，由原審送請大湖地政套繪之結果，被上訴人僅請
    求上訴人將如原審判決附圖所示編號Ｂ部分面積1498.15 平
    方公尺為分割及移轉登記。而上訴人為系爭不動產賣賣契約
    之連帶保證人，其後復因繼承及分割而取得系爭土地所在之
    上開水頭寮段75地號土地，則被上訴人本於系爭不動產買賣
    契約之約定及繼承之法律關係，訴請上訴人將系爭土地辦理
    分割及移轉所有權登記，當屬於法有據。
  (五)綜上所述，被上訴人依系爭不動產買賣契約及繼承之法律關
    係，訴請上訴人將前開水頭寮段75地號土地如原審判決附圖
    所示編號Ｂ部分面積1498.15 平方公尺辦理分割及移轉所有
    權登記予被上訴人，為有理由，應予准許。原審為上訴人敗
    訴之判決，經核於法並無不合，上訴人仍執前詞提起上訴，
    即屬無據，應予駁回。
  (六)末查，上訴人所提上開上訴理由，縱使屬實，然上訴人提起
    上訴，雖同時聲請訴訟救助，惟該聲請業經本院以100 年救
    字第21號裁定駁回其聲請確定，而上訴人於該訴訟救助裁定
    駁回確定後，迄今仍未依原審100 年7 月22日命補繳上訴裁
    判費用之裁定繳納上訴裁判費用，因此，上訴人之上訴在程
    序上亦不合法。從而，上訴人之上訴，無論從實體上或程序
    上來說，均屬無據，應予駁回。
四、本件事證已臻明確，兩造所提其餘之攻擊防禦方法及所為舉
    證，核與判決結果不生影響，爰不予一一論述，附此敘明。
五、訴訟費用負擔之依據：民事訴訟法第436 條之1 第3 項、第
    449 條第1 項、第78條。
中    華    民    國  100     年    10    月    12    日
            民事庭審判長法  官  宋國鎮
                        法  官  潘進順
                        法  官  王炳人
以上正本係照原本作成。
本判決不得上訴。
                        書記官  許慈郁
中    華    民    國  100     年    10    月    12    日